【裁判字號】    96,建上易,53
【裁判日期】    970401
【裁判案由】    給付工程款
【裁判全文】
臺灣高等法院民事判決                96年度建上易字第53號
上  訴  人  大佳營造工程有限公司
法定代理人  丁○○
訴訟代理人  陳建勳律師
            周建才律師
被 上訴 人  東風工程股份有限公司
法定代理人  乙○○
上列當事人間請求給付工程款事件，上訴人對於中華民國96年9
月26日臺灣板橋地方法院96年度建字第69號第一審判決提起一部
上訴，本院於97年3月18日言詞辯論終結，判決如下：
    主      文
上訴駁回。
第二審訴訟費用由上訴人負擔。
    事實及理由
一被上訴人起訴主張：兩造間於民國95年間簽訂訂購合約書（下
  稱系爭契約），由伊承包上訴人位於基隆市○○區○○街旁之
  基隆市仁愛區行政大樓新建工程（下稱行政大樓工程）中之通
  風工程（下稱系爭工程），總價為新臺幣（下同）2,633,923
  元。系爭工程已全部施作完成，且於96年2月13日通過消防檢
  查，另行政大樓工程亦於96年4月17日經業主基隆市政府（下
  稱基市府）驗收完成，然上訴人除給付部分工程款外，尚積欠
  761,378元之工程款，屢經催討未獲置理。爰依系爭契約之約
  定，求為命上訴人給付761,378元，及自支付命令送達翌日起
  加計法定遲延利息之判決。
  上訴人則以：伊向基市府承攬行政大樓工程後，於94年11月10
  日將其中水電工程轉包予訴外人皇德水電工程有限公司（下稱
  皇德公司），皇德公司再將其中通風工程即系爭工程轉包予被
  上訴人，嗣皇德公司經營不善倒閉，伊因工程延續之急迫性，
  只得與被上訴人簽訂系爭契約，惟系爭契約內容由其單方擬定
  ，條文對其有利，其享有權利卻無須負擔義務，是系爭契約對
  伊不公。行政大樓工程施工末期，伊多次催促被上訴人到場配
  合相關廠商進行施作，未獲置理，遂於95年11月1日、30日及
  12月28日發工程備忘錄催告被上訴人施作，其仍未施作，伊乃
  另行僱工施作未完之工程，伊得民法第229條第2項、第231 條
  第1項之規定，請求被上訴人賠償施作遲延所生相關之損害：
  (一)未履約扣減價款265,572元，加稅後計278,851元、(二)業主基
  市府扣款之分擔金額362,000元，另系爭工程於96年2月13日取
  得消防檢查許可，依系爭契約之約定，被上訴人於96年8月12
  日後方得請求尾款云云，資為抗辯。
二原審命上訴人如數給付，及自96年6月15日起加計法定遲延利
  息，上訴人提起上訴，聲明：
  (一)原判決關於命上訴人給付被上訴人超過178,605元本息部分
    廢棄。
  (二)上廢棄部分，被上訴人在第一審之訴駁回。
  被上訴人則聲明：上訴駁回。
  （上訴人就原審命給付其中178,605元本息，因未提起上訴而
  告確定）。
三被上訴人主張前揭事實，提出系爭契約、請款收款資料表等件
  為證。兩造就：(一)兩造簽訂系爭契約、(二)依系爭契約約定，上
  訴人積欠之工程款為761,378元之事實不爭執。上訴人雖辯稱
  系爭契約由被上訴人單方擬定，對上訴人有諸多不公之情形，
  如系爭契約合約條件第3條、第11條等約定云云，為被上訴人
  所否認。查系爭契約合約條件第3條、第11條分別約定「甲方
  （上訴人）在貨款未全部付清前，乙方（被上訴人）仍保有該
  批貨品之所有權，必要時乙方（被上訴人）得隨時取回該項貨
  品，甲方（上訴人）不得異議」、「甲方（上訴人）若有違反
  本合約任一條款時，乙方（被上訴人）得自行終止或解除本合
  約，並得請求相關損害賠償，且乙方（被上訴人）已支出之費
  用，甲方（上訴人）應負全部賠償責任」等語（原審卷第27頁
  ），經核與民法及相關法令規定並無相違，亦無上訴人所指有
  何對其不利之處，且系爭契約既經上訴人同意而親自蓋印於上
  ，其自需受到相關約定之拘束，上訴人上開辯稱自無足採。
四上訴人就其尚積欠被上訴人工程款761,378元之事實不爭執（
  原審卷第51頁），惟於原審辯稱被上訴人有未履約部分，應扣
  款265,572元（含稅為278,851元），並分擔上訴人遭業主罰款
  之1/10即362,000元，前者包括(一)未施作工程67,760元、(二)施
  作未完成部分107,500元、(三)未配合工程進度致增加支出費用
  35,000元、(四)負擔工地水電、垃圾費用55,312元云云〔原審卷
  第51頁，按均為稅前金額〈（67,760+107,500+35,000+55,312
  ）×1.05＝278,851，元以下四捨五入，以下同〉〕，以上合
  計640,851元（278,851+362,00＝640,851），即上訴人於原審
  認被上訴人僅得請求120,527元（761,378-640,851＝120,527
  ）。原審命上訴人給付761,378元本息，上訴人僅就命給付超
  過178,605元本息部分提起上訴，換言之，上訴人認其需給付
  之金額為178,605元，就上開被上訴人應負擔工地水電、垃圾
  費用55,312元〔含稅為58,078元（55,312×1.05＝58,078）、
  （178,605-120,527＝55,312）〕部分不再爭執，是上訴人於
  本院爭執被上訴人應扣款之金額為(一)未施作工程67,760元、(二)
  施作未完成部分107,500元、(三)未配合工程進度致增加支出費
  用35,000元（按即以下所稱開口費）、(四)分擔上訴人遭業主罰
  款之1/10即362,000元〔761,378-（67,760+107,500+35,000）
  ×1.05-362,000＝178,605〕，是否有理由？
  (一)系爭工程業於96年2月13日完成消防檢查，而行政大樓工程
    經業主基隆市政府於96年4月17日最終驗收通過等事實，為
    上訴人自認在卷（原審卷第20頁），且為被上訴人所不爭執
    ，苟系爭工程未全部施作完成，自無先通過消防檢查、復經
    業主基市府完成驗收之可能，顯然系爭工程確已全部施作完
    成。上訴人又雖抗辯系爭工程中之被上訴人未施作之項目計
    67,760元，未完整施作項目應扣除107,500元，另未配合行
    政大樓工程作業，致後續安裝迴風口時上訴人另行僱工進行
    開孔，支出35,000元亦應由被上訴人負擔云云。查上訴人該
    等抗辯，無非以其所提出之另行僱工進行開孔作業之點工紀
    錄表、工程款結算表為證（原審卷第40-43、47頁），惟被
    上訴人否認上訴人另行僱工進行開孔作業之點工紀錄表之工
    作內容，屬系爭工程之施作項目內，於上訴人為利己抗辯事
    實之證明前，難認與系爭工程有關，且上開證據均係上訴人
    單方製作之文件，無其他證據證明被上訴人有未施作、施作
    未完整或未配合被上訴人施工之相關金額，上開點工紀錄表
    、工程款結算表均難作為有利於上訴人認定之依據。
  (二)證人甲○○雖於本院到場證稱：「（是否於民國96年間至上
    訴人大佳營造公司於基隆市○○區○○街基隆市行政大樓新
    建工程現場施工？）95年12月初有到該處施工」、「（‧‧
    是應何人要求進場施作？）上訴人大佳營造公司老闆」、「
    （‧‧進場施作之工作內容及起迄時間為何？）施作內容為
    空調消防部分，起迄日為95年12月至96年1月」、「原先進
    度已落後，我們有發文給東風工程請其儘速完工，該工程雖
    已施作，但風管末端出口、消防部分已完成百分之九十左右
    ，尚未完成」、「（提示原審卷47頁被證四‧‧）項次一之
    1至9部分東風全部沒有施作。其中二、三部分是我們幫他們
    做的」、「（你剛剛提到被證四東風工程公司沒有做的部分
    ，後續都是你找工人進場做的？）是的」「點工簡志偉是做
    東風的工程，其他的不是」、「點工內容是做風管末端收尾
    ，被證四項次二、三所列沒有施作的部分，就由這些人來施
    作，這些人都是我叫的，簡志偉是補做東風工程沒有做的部
    分」、「95年11月21日簡志偉有點工，95年11月23日有簡志
    偉、張木元，24日有簡志偉、張木元，26日有蔡榮宗、簡志
    偉，28日有江仁兆、涂春峰、蔡榮宗、簡志偉，27日有涂春
    峰、蔡榮宗、簡志偉，29日有涂春峰、蔡榮宗、簡志偉，30
    日有蔡榮宗、簡志偉，12月2日有蔡榮宗、簡志偉。以上這
    些點工日期人員內容即被證四項次二、三所列沒有施作的部
    分」云云；證人丙○○則證稱：「（是否曾於民國95至96年
    間擔任上訴人大佳營造公司於基隆市○○區○○街基隆市行
    政大樓新建工程之現場機電監工？）95年5月至96年7月底擔
    任該工程之現場機電監工」、「（上訴人大佳營造公司是否
    曾於天花板工程施作期間（95年3月─95年5月）通知被上訴
    人東風工程公司需配合天花板工程，進場施作空調出風口之
    放樣？被上訴人東風工程公司是否有配合進場放樣？）有進
    場施作空調出風口之放樣，但東風工程公司並無配合意願，
    我們有催促東風工程公司進場放樣，最後亦無配合完成」、
    「〔（提示原審卷44頁被證三）上訴人大佳營造公司是否曾
    發送原審被證三函件予被上訴人東風工程公司？〕有」、「
    他們表示有收到（被證三）」、「（當初東風工程公司如何
    表示不進場放樣？）我有請東風工程公司方面照我們施作的
    方式施工，但是他們認為我們所要求的施作方式不可行，所
    以不願意施作」、「‧‧‧請東風工程公司人員過來放樣，
    我們天花板後續工作才得以施作」、「（為何3萬5千元開口
    費要東風工程公司負責？）‧‧‧若他們無放樣的話，日後
    製作款項會從他們的工程款扣除」、「（東風未施作完成部
    分，你另找甲○○補作這些工程之起迄日為何？）95年12月
    初到96年1月」在卷（本院卷第56-58頁），然證人所證述之
    原審被證三、四，係上訴人單方製作之書證，於被上訴人否
    認真正後，上訴人未能證明且其上所載工作內容屬系爭工程
    之施作項目內，難認與系爭工程有關，均如上述。而被證四
    項次一之1至9部分經被上訴人完成施作部分，經被上訴人提
    出工程請款申請單向上訴人請款，並經上訴人掣發之95 年6
    月13日、8月28日、10月27日、12月5日之發票，有請款申請
    單、發票等可參（本院卷第110- 127頁），且經上訴人驗收
    給付90％款項，餘10％為工程保留款。況被證四項次1排風
    手動啟動開關，僅約定被上訴人提供材料（原審卷第28 頁
    ），上訴人自行按裝；2逆止風門按裝工資、3帆布接頭均已
    由被上訴人按裝，否則後續工程無法進行，被上訴人且已請
    款由上訴人付款完畢（本院卷第113、123頁）；4、5壁式抽
    風扇40W12”及按裝，已由被上訴人改交16”規格、數量增
    加為22台，並按裝完畢，由丙○○簽收（本院卷第128頁）
    ；餘6、7、8部分被上訴人亦均施作完畢請款，另9特別安全
    梯間排煙設備工程之未油漆，與系爭契約僅載油漆工資（原
    審卷第28頁）有異，而油漆工資部分亦經被上訴人施作完畢
    請款（本院卷第111頁），再上訴人就上開各費用之支出亦
    未提出任何另行付款單據證明其確支出該等費用，是被證四
    項次一1-9部分，無所謂被上訴人未完成施作，由上訴人另
    行僱工支出費用之情形。至被證四項次二部分，本非系爭契
    約範圍，是證人甲○○、丙○○上開證言，至多僅能證明其
    等為上訴人施作如被證四之各工程，惟仍不能證明被上訴人
    有未施作、施作未完整或未配合被上訴人施工之情形。又被
    證三之工程備忘錄所載「今仍有下吹出風口、側吹出風口及
    廁所通風等尚未完成」云云（原審卷第45-46頁），被上訴
    人否認其已收受該備忘錄，縱丙○○證稱「他們（指被上訴
    人）表示有收到」屬實，然其亦證稱：「（證人剛剛證述我
    們要放樣，請問合約哪條有規定我們放樣？）當初我有與現
    場工程師吳先生聯繫，請他們到現場放樣，我們無條件幫他
    們開口，若雙面板封上去的話，開口費就要由東風工程公司
    來負責」等語（本院卷第58頁背面），是開口費本由丙○○
    無條件負責，上訴人未舉證證明何以若雙面板封上，開口費
    即須由被上訴人負責，況開口作業非屬系爭契約範圍，被上
    訴人於兩造就此追加工程另成立契約外，仍不負開口作業之
    施作，是甲○○、丙○○證言均難作為有利於上訴人認定之
    依據。
  (三)上訴人以因被上訴人遲延施作，應分擔上訴人遭業主所扣之
    違約罰款之1/10即362,000元云云。查系爭契約未約定被上
    訴人進場施工之期間為何，上訴人且自認：「〔依照合約書
    約定，原告（被上訴人）應於何時完工？〕合約書並未約定
    原告（被上訴人）完工期限，而依據工程慣例原告（被上訴
    人）就是要配合被告（上訴人）工程完工」、「〔若此，被
    告（上訴人）如何判斷原告（被上訴人）施工遲延？）我們
    有95年11月1日催告原告（被上訴人）來施工，但是原告（
    被上訴人）不予理會，所以我們認為‧‧逾期」在卷（原審
    卷第52頁），已難認被上訴人施工有何遲延。再上訴人雖以
    工程備忘錄催告被上訴人於95年11月8日、95年12月29日施
    作完成，縱丙○○證稱被上訴人已收受該等備忘錄，然該備
    忘錄所載開口作業本由丙○○負責，此非系爭契約範圍，被
    上訴人無施作開口作業之義務，已如上述，則上訴人以工程
    備忘錄為其辯稱被上訴人遲延施作之立證方式，即無可採，
    其據以辯稱被上訴人應分擔上訴人遭業主所扣之違約罰款之
    1/10即362,000元云云，自非有據。
  (四)上訴人再辯稱依系爭契約合約條件第4條之約定，系爭工程
    係於96年2月13日取得消防檢查許可，被上訴人於96年8月12
    日後方能請求尾款云云。查系爭契約合約條件第4條約定：
    「『消檢過後180天內若未能完成驗收手續』，由乙方（被
    上訴人）開立同額本票先行請領尾款，待正驗後，甲方（上
    訴人）即行退還本票予乙方（被上訴人）」等語（原審卷第
    6頁），然系爭工程固於96年2月13日完成消防檢查，而行政
    大樓工程經業主於96年4月17日全部驗收完成之事實，已為
    上訴人所自承，是此驗收日期距系爭工程消防檢查通過尚未
    逾180天，自無上開約定之適用，況迄本件言詞辯論期日之
    97年3月18日已在上訴人所稱之96年8月2日以後，上訴人上
    開辯解，亦非可採。
  (五)以上，上訴人辯稱被上訴人得請求之工程款應扣款上開各款
    項，合計582,773元云云，於法無據。
五綜上所述，被上訴人依系爭契約之約定，請求上訴人給付被上
  訴人761,378元，及自支付命令送達之翌日即96年6月15日起至
  清償日止，按週年利率5％計算之利息，為有理由，應予准許
  。原審（除確定部分外）為上訴人敗訴之判決，核無不合。上
  訴意旨指摘原判決此部分不當，求予廢棄改判，為無理由，應
  予駁回。
六本件因事證已臻明確，兩造其餘攻擊、防禦方法及所為之立證
  ，經審酌後認與判決之結果不生若何影響，無庸再逐一予以論
  列，合併敘明。
據上論結，本件上訴為無理由，依民事訴訟法第449條第1項、第
78條，判決如主文。
中    華    民    國    97    年    4     月    1     日
                    民事第十六庭
                        審判長法  官 沈方維
                              法  官 呂淑玲
                              法  官 湯美玉
正本係照原本作成。
不得上訴。
中    華    民    國    97    年    4     月    1     日
                              書記官 蕭進忠


司法院資訊處製作；財團法人民間司法改革基金會備份。
